臺灣高等法院高雄分院民事判決　　　　　　
111年度勞上易字第159號
上  訴  人  台灣中油股份有限公司

法定代理人  李順欽  
訴訟代理人  駱怡雯律師
被 上訴 人  白錫石  
            邱順發  
            彭湯全  
            杜坤運  
            王從廉  
            曾聖聰  
共      同
訴訟代理人  劉思龍律師
            張雨萱律師
上列當事人間請求給付退休金差額事件，上訴人對於民國111年5
月5日臺灣橋頭地方法院111年度勞訴字第73號第一審判決提起上
訴，本院於111年7月20日辯論終結，判決如下：
    主  文
上訴駁回。
第二審訴訟費用由上訴人負擔。
    事實及理由
一、被上訴人主張：被上訴人均受僱上訴人，已於民國109年7月
    1日結清舊制退休金年資，任職年資之退休金基數各如附表
    所示。因上訴人廠區係採全天候24小時，編有日班、小夜班
    及大夜班，被上訴人依三班制輪流作業，被上訴人在職期間
    ，各班工作內容大致相同，上訴人均對實際輪值大、小夜班
    之被上訴人發給夜點費，屬被上訴人於固定常態工作可得支
    領之給與，具勞務對價性及經常性給與之性質，應列入平均
    工資計算。惟上訴人未將夜點費計入被上訴人之平均工資，
    致被上訴人結算領取之退休金，分別短少給付如附表「應補
    發退休金」欄所示金額（下稱系爭短少金額），並應分別自
    附表所示之利息起算日（下稱起息日），對被上訴人分別負
    給付遲延之責等情。爰依勞基法第55條第1項、第3項、第84
    條之2 ，及台灣省工廠工人退休規則（89年9月25日廢止，
    下稱退休規則）第9條第1款、第10條規定，提起本件訴訟等
    語。並聲明：上訴人應分別給付被上訴人系爭短少金額，及
    各自起息日起至清償日止，按週年利率5%計算之利息。
二、上訴人則以：夜點費係源自伊設置台灣油礦探勘處，於38年
    3月1日由該處處長簽准以夜間膳食津助，且依發放沿革，係
    考量及體恤夜間工作勞工之健康而給與點心費用，為食物替
    代給付，並非兩造議定之工資，且伊有權單方調整金額，性
    質上屬替代食物發給之福利性措施，而夜間勞工如領取點心
    費，不可再領取夜點費，足認夜點費並非夜間工作勞工必然
    可領取，不具勞務對價性，為恩給性給付，自非工資。又被
    上訴人於受僱時已知悉並同意按三班制輪值，各班工作性質
    、地點、環境相同，僅工作時間不同，輪值比例相同，無較
    辛勞或危險之區別。輪值日、夜班，均屬勞基法第34條所定
    工作型態，為正常工作時間範圍，上訴人並無就輪值夜班額
    外給付之考量。再者，夜班人員領取夜點費金額均相同，不
    因工作種類、性質、經歷、技能、年資、勞心勞力程度而有
    不同，非屬勞務工作對價。另伊自40年間，即訂有夜點費發
    放辦法，顯非為規避工資給付而巧立名目以夜點費發給，縱
    勞基法施行細則第10條第9款修正後刪除夜點費之規定，亦
    不能變更夜點費為恩給性質。況伊為國營事業受國營事業管
    理法（國管法）之拘束，被上訴人之工資應由行政院規定標
    準定之，非得由勞雇雙方另行協議將額外之給付納入計算工
    資或平均工資，且「經濟部所屬事業機構列入計算平均工資
    給與項目表」（下稱系爭給與表）並未將夜點費列入平均工
    資計算，被上訴人受僱多年，對此知之甚詳，不得退休後反
    於此認知，主張夜點費應納入平均工資計算退休金等語，資
    為抗辯。
三、原審判決被上訴人勝訴，並依職權及附條件准、免執行。上
    訴人不服，提起上訴，上訴聲明：㈠原判決廢棄。㈡被上訴人
    在第一審之訴駁回。被上訴人答辯聲明：上訴駁回。
四、兩造不爭執事項如下：
  ㈠被上訴人均受僱於上訴人，被上訴人白錫石為桃園煉油廠煉
    製二組氫氣工場煉油技術員領班，被上訴人邱順發為桃園煉
    油廠煉製一組輕油異構化工場煉油技術員，被上訴人彭湯全
    為桃園煉油廠煉製二組氫氣工場煉油技術員，被上訴人杜坤
    運為桃園煉油廠公用組第一動力工場鍋爐技術員，被上訴人
    王從廉為桃園煉油廠煉製二組東區硫磺工場煉油技術員，被
    上訴人曾聖聰為桃園煉油廠海運組沙崙儲運課發變電技術員
    ，其等均於109年7月1日結清舊制退休金，依勞基法施行前
    、後計算之退休金基數如附表「退休金基數」欄所示，被上
    訴人結清年資前3個月、6個月經上訴人核發夜點費之平均金
    額如附表「平均夜點費」欄所載。
  ㈡上訴人作業方式為24小時全天候開工，採日班、小夜班、大
    夜班三班輪流作業。輪值時間日班為上午8時至下午4時，小
    夜班為下午4時至晚間12時，大夜班為晚間12時至翌日上午8
    時。各班工作性質相同，服勤時間不同，被上訴人均需輪班
    。
  ㈢上訴人按實際值勤員工輪值發給之大、小夜班夜點費於97年1
    月1日分別調整為新臺幣（下同）400元、250元。員工如有
    代班或請假，夜點費則歸代班人領取。
  ㈣上訴人發給之「夜點費」每人每日金額相同，不因員工作業
    種類及職等而有差異。
  ㈤上訴人前發給被上訴人之退休金並未將夜點費計入被上訴人
    之平均工資，如夜點費屬平均工資之一部，則被上訴人短少
    之退休金差額如附表之系爭短少金額，及自起息日起算之法
    定遲延利息。
五、兩造爭執事項為：㈠夜點費是否係勞基法第2條第3款所規定
    之工資？應否列入平均工資以計算退休金？㈡被上訴人請求
    上訴人補發如附表之系爭短少金額及自起息日起之法定遲延
    利息，是否有據？茲分述如下：
  ㈠系爭夜點費是否屬於工資，而應列入勞基法所定平均工資計
    算退休金？
  ⒈按工資係勞工因工作而獲得之報酬，包括工資、薪金及按計
    時、計日、計月、計件以現金或實物等方式給付之獎金、津
    貼及其他任何名義經常性給與均屬之，勞基法第2條第3款定
    有明文。次按工資，應屬勞務之對價及經常性之給與，至於
    其給付名稱為何，現金或實物，則非所問。又所謂經常性之
    給與，係指在一般情形下，經常可以領得之給付即屬之，舉
    凡某種給與係屬工作上之報酬，在制度上具經常性者，均得
    列入平均工資以計算退休金；而所謂對價性，則著重於勞方
    所付出之勞力與資方之給付是否有對價平衡關係，是以夜點
    費是否為工資之一部分，自應以夜點費是否為勞工給付勞務
    之對價，且屬經常性給與為判斷依據。 
　⒉經查，被上訴人在上訴人廠區作業方式為24小時全天候開工
    ，按日班、小夜班、大夜班三班輪流作業，上訴人則按實際
    值勤員工輪值發給大、小夜班夜點費，不因員工之職階或工
    作內容而異，且佐以被上訴人每月雖因值班天數多寡而領取
    之夜點費有所消長，惟多數月份均大約額外領取數千餘元一
    情，有兩造不爭執真正之附表平均夜點費欄所示可稽，顯見
    被上訴人在職期間輪值大、小夜班已具有常態性，與為因應
    臨時性之業務需求，偶而為之者有間。是夜點費既在特定工
    作條件下，形成固定常態工作中可取得之給與，制度上具有
    經常性，且為實際輪值大、小夜班之勞工所獨有，以勞工輪
    值工時為計算基準，與勞工提供勞務有密切關連性，具有勞
    務對價性。故被上訴人因輪值夜班而領取之夜點費，應符合
    勞務對價性及經常性給與之要件，依勞基法第2條第3款規定
    ，即應屬於工資之性質，為工資之一部分。其次，夜間工作
    因違反人體正常生理時鐘運作，將導致勞工作息不正常、疲
    倦程度增加，進而影響勞工家庭生活、人身安全，屬危險工
    時，乃屬於眾所周知之事實，且勞工通常亦不願意在此時段
    服勤。然就雇主而言，如能採取日夜輪班制作業，亦有助於
    其充分利用既有設備及產能而獲得較多利益。則相較於日班
    勞工，雇主對輪值大、小夜班之勞工，自需支出較高之薪資
    ，始為衡平。是就工作內容相同之日班、小夜班即中班、大
    夜班勞工，給與不同之工資，應屬合理，亦無違勞基法第第
    25條之規定意旨。而夜點費既具備經常性及勞務對價性，屬
    於工資一部分，不因工作型態是否為輪班制而有差異，是上
    訴人抗辯輪班制係勞基法第34條之工作型態之一，雇主毋庸
    為額外給付考量，且夜間輪班，無較日班辛勞或危險，夜點
    費非屬工資云云，即屬無據。
　⒊上訴人雖辯稱：依夜點費發放沿革，夜點費係體恤夜間工作
    勞工之健康而給與點心費用，非兩造議定之工資，上訴人有
    權單方調整金額，調整無固定時間，屬福利性措施，且夜點
    費金額均相同，不因工作種類、性質等因素不同，不具勞務
    對價性，非屬工資云云。惟勞基法第2條第3款就工資所為定
    義，只須符合勞工因工作而獲得之報酬，以現金或實物等方
    式之經常性給予均屬之，上訴人給付內容之變動，並不影響
    係屬勞工於夜間工作報償之性質；縱使夜點費之沿革係由實
    物給與之方式改為現金而來，然兩造於成立勞動契約時，就
    被上訴人而言，認知其若輪值大、小夜班，即可領取此項夜
    點費給付，上訴人亦明確認知在被上訴人提供大、小夜班之
    勞務時，即有給付義務，雙方就此給付應已有共識及合意。
    再就工資之給付，一般而言，雖可能因工作性質、學歷、經
    驗、年資或職級等因素而有差別，但就工資結構而言，就某
    類不具有區別實益之項目，仍得為相同數額之給付，如伙食
    津貼及交通津貼等，自難僅以夜點費之給付與學經歷、技能
    、職級、勞心、勞力度等無關，逕認係屬恩惠性給與，不具
    勞務對價性。又上訴人就夜點費之調整、幅度、核定，屬公
    司內部發給該項費用之設計問題，不影響其性質上為工資之
    認定。故上訴人上開所辯，自無足採。
　⒋上訴人另辯稱：伊於40年間，即訂有夜點費發放辦法，並非
    為規避工資給付目的而巧立名目以夜點費發給，縱勞基法施
    行細則第10條第9款修正後刪除夜點費規定，亦不能變更夜
    點費為恩給性之本質云云。惟查，上開條款修法刪除夜點費
    之規定，修正理由係為避免雇主巧立名目，規避將該給付列
    入平均工資計算，並應依個案認定是否屬於工資。本院認定
    夜點費之發放，該當勞務對價性及經常性給與之要件，應屬
    工資之一部分，如前所述，自不因上訴人在上開條款修正前
    即訂有夜點費發放辦法等內部規定，即影響本件夜點費屬工
    資之認定。
  ⒌上訴人復辯稱：上訴人為國營事業，受國管法之拘束，被上
    訴人之工資，應由行政院規定標準定之，尚非得由勞雇雙方
    另行協議將額外之給付納入計算工資或平均工資，且被上訴
    人受僱多年，知悉系爭給與表未將夜點費列入平均工資計算
    ，不得退休後反於此認知，主張夜點費應納入平均工資計算
    退休金云云。惟勞基法係國家為實現憲法保護勞工之基本國
    策所制定之法律，其所定勞動條件為最低標準，此觀之該法
    第1條規定即明，故各國營事業單位固得依其事業性質及勞
    動態樣與勞工另行訂定勞動條件，然所約定之勞動條件，仍
    不得低於勞基法所定之最低標準。是國管法及退撫辦法等法
    規，自不得低於勞基法所定勞動條件，若有所牴觸時，應依
    勞基法規定為據。況國管法或退撫辦法等法規，僅在確保勞
    工可獲得工資之計算基準，並不排除其他依法令可獲得之工
    資之適用，本件兩造明確認知在被上訴人提供大、小夜班勞
    務時，上訴人即有給付夜點義務及合意，夜點費既具經常性
    及勞務對價性，自不得將同屬工資性質之夜點費排除於平均
    工資外，亦不得因上訴人屬國營事業單位，即可推認勞工已
    同意捨棄將夜點費列入平均工資之範圍，致不得再為本件之
    請求。再者，夜點費是否屬於工資之一部分，本屬法院應依
    職權個案判斷事項，上訴人所提之其他民事事件判決等，僅
    具有參考性質，並無拘束本院之效力，本院仍應本於勞基法
    規定，依具體個案認定之，尚難以上訴人所提之判決及國管
    法等法規規定，為其有利認定，上訴人此部分抗辯，亦無足
    採。
  ⒍綜上，夜點費屬工資之一部分，自應納入平均工資計算退休
    金。從而，被上訴人主張夜點費屬於勞基法規定之工資，應
    列入平均工資以計算退休金乙節，即屬有據。
  ㈡被上訴人請求上訴人補發如附表所示之系爭短少金額及自起
    息日起之法定遲延利息，是否有據？
　　按勞退條例施行前已適用勞動基準法之勞工，於施行後，仍
    服務於同一事業單位而選擇適用本條例之退休金制度者，其
    適用本條例前之工作年資，應予保留；保留之工作年資，於
    勞動契約存續期間，勞雇雙方約定以不低於勞基法第55條及
    第84條之2 規定之給與標準結清者，從其約定，為勞退條例
    第11條第1項、第3項所明定。次按勞工退休金之給與標準如
    下：一、按其工作年資，每滿1年給與兩個基數。但超過15
    年之工作年資，每滿1年給與1個基數，最高總數以45個基數
    為限。未滿半年者以半年計；滿半年者以1年計。前項第1款
    退休金基數之標準，係指核准退休時1個月平均工資。第1項
    所定退休金，雇主應於勞工退休之日起30日內給付；勞工工
    作年資自受僱之日起算，適用本法前之工作年資，其資遣費
    及退休金給與標準，依其當時應適用之法令規定計算；當時
    無法令可資適用者，依各該事業單位自訂之規定或勞雇雙方
    之協商計算之。適用本法後之工作年資，其資遣費及退休金
    給與標準，依第17條及第55條規定計算，勞基法第55條第1
    項第1款、第2項、第3項、第84條之2分別定有明文。再按工
    人退休金之給與規定如左：一、依第5條規定自願退休之工
    人及依第6條規定命令退休之工人，工作年資滿15年者，應
    由工廠給與30個基數之退休金，工作年資超過15年者，每逾
    1年增給半個基數之退休金，其賸餘年資滿半年者以1年計算
    ，未滿半年者不計。合計最高以35個基數為限；退休金基數
    之計算方式如左：一、按月支薪者，以核准退休前3個月平
    均工資所得為準，退休規則第9條第1款及第10條第1項第1款
    分別定有明文。
  ⒉經查，夜點費係屬工資之一部分，應納入平均工資計算退休
    金乙節，如前所述。其次，夜點費如應計入平均工資，則被
    上訴人各得領取之退休金差額即為系爭短少金額，及各自起
    息日起至清償日止，按週年利率5%計算之利息乙節，為兩造
    所不爭執，同堪認定。從而，被上訴人依前開規定，請求上
    訴人分別給付上開金額及利息，均屬有據。
六、綜上所述，被上訴人依勞基法第55條第1項第1款、第3項、
    第84條之2、退休規則第9條第1款、第10條第1項第1款等規
    定，請求上訴人給付系爭短少金額及加計自起息日起至清償
    日止，按週年利率5%計算之利息，為有理由，應予准許。原
    審判決上訴人敗訴，並依職權宣告假執行及附條件免為假執
    行之宣告，於法並無不合，上訴意旨指摘原審判決不當，求
    予廢棄改判，為無理由，應駁回其上訴。本件事證已臻明確
    ，兩造其餘攻擊防禦及舉證，經審酌後認並不影響判決結果
    ，爰不一一贅論，附此敘明。
七、據上論結，本件上訴為無理由，依民事訴訟法第449 條第1 
    項、第78條，判決如主文。
中　　華　　民　　國　　111 　年　　8 　　月　　3 　　日
                            勞動法庭
                                審判長法  官  黃國川
                                      法  官  何佩陵  
                                      法  官  楊淑珍
以上正本證明與原本無異。
本件不得上訴。
中　　華　　民　　國　　111 　年　　8 　　月　　3 　　日
                                      書記官  李宜錚
附表：
編號 員工姓名    結清日期      退休金基數（個）     平均夜點費（新臺幣）  應補發退休金（新臺幣） 利息起算日 1 白錫石 109年7月1日 勞動基準法施行前 0 結清前3個月 6,100 元 239,021 元 109年7月31日    勞動基準法施行後 38.5 結清前6個月 6,208.33元   2 邱順發 109年7月1日 勞動基準法施行前 0 結清前3個月 6,133.33元 218,400 元 109年7月31日    勞動基準法施行後 36 結清前6個月 6,066.67元   3 彭湯全 109年7月1日 勞動基準法施行前 6 結清前3個月 5,333.33元 254,925 元 109年7月31日    勞動基準法施行後 37 結清前6個月 6,025 元   4 杜坤運 109年7月1日 勞動基準法施行前 0 結清前3個月 4,850 元 181,892 元 109年7月31日    勞動基準法施行後 36.5 結清前6個月 4,983.33元   5 王從廉 109年7月1日 勞動基準法施行前 5.83333 結清前3個月 5,800 元 240,728 元 109年7月31日    勞動基準法施行後 37.16667 結清前6個月 5,566.67元   6 曾聖聰 109年7月1日 勞動基準法施行前 0 結清前3個月 5,033.33元 196,992 元 109年7月31日    勞動基準法施行後 38.5 結清前6個月 5,116.67元